【裁判字號】    90,訴,657
【裁判日期】    900829
【裁判案由】    有關土地登記事務
【裁判全文】
臺中高等行政法院判決                                九十年度訴字第六五七號
                              .
    原      告  甲○○
    訴訟代理人  丙○○
    代  表  人  乙○○
    訴訟代理人  丁○○
    參  加  人  賴義
右當事人間因有關土地登記事務事件，原告不服臺中縣政府中華民國九十年一月十五
日九○府訴委字第一九四九七號訴願決定，提起行政訴訟，本院判決如左︰
    主  文
訴願決定及原處分均撤銷。
被告應將八十七年七月十日核發之八七東地字第五六四三號土地所有權狀註銷。
訴訟費用由被告負擔。
    事  實
壹、事實概要：
    緣原告於民國八十九年七月二十七日向被告申請將坐落台中縣東勢鎮○○段五六
    ○地號（八十七年重測前為東勢段石角小段三六八地號）土地，被告於八十七年
    七月十日換給之八七東地字第五六四三號土地所有權狀收回註銷，恢復原告所持
    有之原發同地號土地所有權狀（台中縣政府三十九年東字第一六五○五號）之效
    力，經被告於八十九年八月二日以八九中東地一字第七三八五號予以否准，原告
    不服，提起訴願，遭決定駁回，遂提起行政訴訟。
貳、兩造之聲明：
  一、原告聲明求為判決：
（一）訴願決定及原處分均撤銷。
（二）被告應將八十七年七月十日核發之八七東地字第五六四三號土地所有權狀註銷
      。
  二、被告聲明求為判決：
      駁回原告之訴。
參、兩造之爭點：
  一、原告主張之理由：
（一）原告為台中縣東勢鎮祭祀公業傅盛康公（以下簡稱本公業）原管理人，執掌祭
      祀、管理事宜數十年，持有原發公業土地所有權狀（台中縣政府三十九年東字
      第一六五○五號），並以管理人名義繳稅、居住、管理公業土地亦數十年。以
      上事實，有原發之本公業土地所有權狀、地價稅繳款書、房屋稅籍證明及祖先
      牌位照片足稽。
（二）按「土地所有權狀及土地他項權利證明書，因損壞或滅失請求換給或補給時，
      依左列規定：一、‧‧‧。二、因滅失請求補給者，應敘明滅失原因，檢附有
      關證明文件，經地政機關公告三十日，公告期滿無人就該滅失事由提出異議後
      補給之。」土地法第七十九條第二款（按原告誤書為第二項）定有明文。查系
      爭土地登記簿謄本之所有權人資料完整，其上書狀（所有權狀）「字號」欄載
      有書狀字別「東勢字」，雖無「號」之記載，但從上載事項整體觀之，應可知
      系爭土地係因地政人員之疏漏致未為詳實之登載，並非無配有所有權狀。然被
      告機關慮不及此，認系爭土地為「未配狀」之情事，未依首揭土地法第七十九
      條第二款規定之程序，即核准參加人賴義權狀補發之申請，致損害原告權益
      ，被告所為顯有違誤，而訴願決定書以：「‧‧‧原處分機關（即被告）保存
      之舊土地登記簿及手抄土地登記簿，未曾具有書狀字號之記載，原處分機關依
      首諸法令辦理‧‧‧書狀換給登記並無違誤。‧‧‧」云云駁回訴願，亦有未
      合。
（三）本件因被告之疏失，誤發系爭土地所有權狀與參加人賴義，致賴義取得本
      公業管理人資格，再與其弟賴連財申報解散本公業，各取得公業財產二分之一
      ，由賴連財將其應有部分以買賣名義移轉與賴義，使賴義取得本公業之全
      部財產。被告於審查本公業解散之程序有諸多違法之處：
  １、本公業於日據時期台灣總督府頒令整頓地籍之前即成立，派下員至今應不只賴
      義及賴連財二人，何以僅憑二人即得成立祭祀公業會議，決議解散本公業？
      又本公業為「祭祀公業『傅』盛康公」，賴義為「賴」姓子嗣，其祖上賴阿
      森依戶籍謄本之記載係從事苦力工作之聾人，何以有財力獨資創立公業奉祀外
      姓祖先？其間不合理之處顯係因被告機關不實之審查所致。
  ２、按內政部七十六年十二月二十二日頒布之「祭祀公業土地清理要點」第四點規
      定：「民政機關（單位）於受理申報後，應於當地市、鄉、鎮、區公所及祭祀
      公業土地、祠堂、辦公處或祖墓所在地之村里辦公處公告及陳列派下全員名冊
      、系統表、土地清冊三十日，並將公告文副本交由申報人於公告之日起連續刊
      登於當地通行報紙三日。」依該要點之規定，作為公告及陳列之地點應包括：
      (1)公所佈告欄。(2)本公業之土地。(3)本公業之祠堂（奉祀主體─神位所在堂屋
      ，即原告九二一震災前之住宅）。(4)本公業辦公處或本公業祭祀主體（傅盛康
      公）墓地所在地之村里辦公處。然被告機關及賴義卻於(1)東勢鎮公所佈告欄
      。(2)本公業之辦公處（按：公業土地及祠堂均在東勢，卻為賴義申報辦公處
      地址為其位於大里市之住宅）。(3)本公業土地所在地之里辦公處佈告欄等次要
      處所公告及陳列相關文件，意圖欺瞞原告，使原告無法於法定期間內依法提出
      異議，以遂其目的，被告之作為與前揭內政部頒布之要點意旨不符，至為顯然
      。
  ３、依台中縣政府聯合服務中心民政單位蕭銘炎先生之說辭：「自民國七十年七月
      份起，台灣省受理祭祀公業案件，由各縣市政府授權各鄉、鎮、市、區公所辦
      理後，凡被申報解散、清理土地之祭祀公業，均應即時函報其名稱等基本資料
      至縣府備查列冊列管。」惟經原告向蕭銘炎口頭申請，於台中縣政府內閱覽列
      冊備查之「已被清理」之祭祀公業名冊，查無本案公業名稱列於其內備查，故
      東勢鎮公所所為已違背依法行政原則，不言而諭。
  ４、本公業自創始至今，官方所存檔案僅餘賴義為申報本公業所提之文件，及存
      於東勢鎮公所民政課及地政事務所之土地登記簿謄本。該土地登記簿謄本上記
      載有三十八年十二月三十一日東地字第一五一八八號收文，三十九年七月二十
      九日以「總登記」之原因而登簿，公業管理人仍被登記為賴阿森（約二十五年
      前死亡）迄賴義申請為管理人前皆未更換管理人，可見本公業係因昔日民智
      未開，教育未普及且謀生困難，無心亦無力集會處理公業事務，停止活動約七
      、八十年，因而造成賴義利用機會，趁虛而入，致原告之財產損失，故依法
      提起本訴訟，請求判決如訴之聲明。
  二、被告主張之理由：
（一）按、「新管理人選定後，應檢具其經民政機關（單位）備查之文件，向土地所
      在地之地政事務所申請管理人登記或變更登記。」「登記機關接收申請登記案
      件後，應即依法審查。‧‧‧申請登記案件，經審查證明無誤者，應即登載於
      登記簿。‧‧‧」分別為祭祀公業土地清理要點第十七點及土地登記規則第四
      十九條所明定。本案公業傅盛康公新管理人賴義（即參加人）向被告申辦管
      理人變更登記及書狀換發登記，經被告於八十七年七月七日東地字五八八二○
      、五八八二○號收件後，並經審查案附有東勢鎮公所八十七年七月四日八七東
      鎮民字第一○九八九號函准予備查之文件，又申辦之土地標示及權益範圍與登
      記簿記載情形相符，且依被告保存之舊土地登記簿及手抄土地登記簿，未曾有
      書狀字號之記載，故本案已符合上開規定，被告准予辦理管理人變更登記及書
      狀換發登記並無違誤。
（二）次依祭祀公業土地清理要點第二十二點規定：「祭祀公業之解散，應經派下員
      全體之同意，並報請民政機關（單位）備查。」該公業之派下員賴義、賴連
      財於八十七年八月十一日以東地字第七一八八○號向被告申辦本公業解散，因
      案附有東勢鎮公所八十七年六月九日八七東鎮民字第一○四○四號派下員證明
      、派下員全體之同意書、印鑑證明書及東勢鎮公所八十七年八月七日八七東鎮
      民字第一二三六六號函准予備查之文件，符合上開規定，被告自當准予辦理本
      公業解散登記。又土地登記規則第三十四條規定：「申請登記，除本規則另有
      規定外，應提出左列文件：(1)登記申請書。(2)登記原因證明文件。(3)已登記者
      ，其所有權狀或他項權利證明書。(4)申請人身分證明。(5)其他由中央地政機關
      依法規定應提出之證明文件。」第四十條規定：「申請登記時，除有左列情形
      之一者外，應提出登記義務人之印鑑證明。(1)依第二十八條第四款規定得由權
      利人單獨申請登記者。(2)登記義務人親自到場，在登記原因證明文件內簽名蓋
      章者。(3)‧‧‧。」本案土地義務人賴連財將其應有部分二分之一出售與賴義
      ，訂有買賣契約書，附有義務人之印鑑證明書，且向稅捐單位申報土地現值
      繳納增值稅在案，符合上開規定，被告准予辦理買賣登記當無違誤。
（三）又土地法第四十三條規定：「依本法所為之登記，有絕對效力。」土地登記規
      則第八條規定：「依本規則登記之土地權利‧‧‧非經法院判決塗銷確定，登
      記機關不得為塗銷登記。」本公業土地既已辦竣解散且已買賣移轉登記與賴義
      ，並經被告發給新所有權狀，依上開規定，非經法院判決塗銷確定，不得為
      塗銷登記。另本案申請人申辦上開案件，均依前開規定檢具有關證件，且符合
      上開法令規定，並無登記錯誤之情事。
（四）內政部函頒祭祀公業土地清理要點第廿一點規定：「管理人、派下員或利害關
      係人對於祭祀公業申報或備查事項、或土地登記事項有異議者，除依本要點規
      定之程序辦理外，得逕向法院起訴。」故原告如對於本公業之派下員有所爭議
      ，自應依上開規定辦理。
（五）土地法及土地登記規則規定書狀補發要公告三十日，係指有核發書狀之情形。
      系爭土地登記簿於三十九年登記時書狀部分並無字號（空白），被告認本來即
      無權狀，故未依相關公告程序辦理「補發」，而以書狀「換發」程序辦理。又
      原告並非登記名義人，亦非本公業之新管理人或其派下員，縱使被告以有書狀
      字號情形處理，權狀補換發程序之公告及通知亦不會通知原告。
  三、參加人主張之理由：參加人父親賴文秀小時即被賴阿森收為養子，賴連財為參
      加人之胞弟。而傅姓與賴姓原是一家，傅盛康公應係第十七代，賴阿森應為第
      十九代。本件有關書狀補換發參加人係委由代書辦理，詳細情形參加人並不清
      楚。惟系爭土地登記簿登記本公業之管理人為參加人之祖父賴阿森，原告並非
      本公業之派下員，參加人只知原告因入贅居住於公業現址，不知系爭土地原發
      所有權狀何以被原告持有，然持有權狀不代表即享有該權狀所表彰之權利。
    理  由
一、按「土地所有權狀及土地他項權利證明書，因損壞或滅失請求換給或補給時，依
    左列規定：一、因損壞請求換給者，應提出損壞之原土地所有權狀或原土地他項
    權利證明書。二、因滅失請求補給者，應敘明滅失原因，檢附有關證明文件，經
    地政機關公告三十日，公告期滿無人就該滅失事由提出異議後補給之。」「申請
    土地所有權狀或他項權利證明書補給時，應敘明其滅失之原因，檢附左列證明文
    件之一，經登記機關公告三十日，並通知登記名義人，公告期滿無人就該滅失事
    實提出異議後補給之。一、其他共有人、權利關係人、配偶、三親等以內親屬或
    鄰地所有人一人以上出具滅失事實之證明書。二、其他足資證明原書狀確已滅失
    之文件。委託他人申請前項登記者，應檢附登記名義人之印鑑證明。」土地法第
    七十九條第二款、土地登記規則第一百二十一條分別定有明文。
二、本件原告於八十九年七月二十七日向被告申請將坐落台中縣東勢鎮○○段五六○
    地號（八十七年重測前為石角小段三六八地號）土地，被告於八十七年七月十日
    換給之八七東地字第五六四三號土地所有權狀收回註銷，恢復原告所持有之原發
    給土地所有權狀（台中縣政府三十九年東字第一六五○五號）之效力，經被告於
    八十九年八月二日以八九中東地一字第七三八五號函駁回原告之申請，原告不服
    ，提起訴願，訴願決定機關即台中縣政府以：卷查本案祭祀公業傅盛康公新任管
    理人持相關資料向被告機關申辦該祭祀公業管理人變更登記及土地所有權狀換發
    登記，經被告機關審查本案附有東勢鎮公所予備查之函文（八十七年七月四日八
    七東鎮民字第一○九八九號函），且本案申辦之土地標示及權利範圍與登記簿記
    載相符，而被告機關保存之舊土地登記簿及手抄土地登記簿，未曾有書狀字號之
    記載，被告機關依首諸法令規定辦理該祭祀公業之管理人變更登記及書狀換發登
    記（訴願決定書誤載被告換發之土地所有權狀為八十七年十一月三日八七東地字
    第九三八○號）並無違誤。次查該公業之派下員於八十七年八月十一日檢附東勢
    鎮公所八十七年六月九日八七東鎮民字第一○四○四號派下全員證明書、派下員
    全體之同意書、印鑑證明書及東勢鎮公所准予備查之函文（八十七年八月七日八
    七東鎮民字第一二三六六號函）向被告機關申辦該公業之解散登記，後訴外人賴
    連財將其所有土地（原該祭祀公業土地持分二分之一）賣予訴外人賴義（即參
    加人）並檢附買賣契約書、出賣人之印鑑證明書，並向稅捐單位申報土地現值繳
    納土地增值稅後向被告機關申辦買賣移轉登記，被告機關依據土地登記規則第三
    十四條之規定准予登記在案並發給土地所有權狀，揆諸祭祀公業土地清理要點第
    十七、第二十一、第二十二點及土地登記規則第八、第四十九條規定，核無違誤
    。又依改制前行政法院四十八年度判字第七十二號判例，土地登記完畢後，利害
    關係人發現登記錯誤時，固得依土地法第六十九條之規定，以書面聲請該管上級
    機關，查明核准更正。但此種登記錯誤之更正，應以不妨害原登記之同一性者為
    限，若登記人以外之人，對登記所示之法律關係有所爭執，則應訴由司法機關審
    判，以資解決，殊非可依上述規定，聲請更正登記，以變更原登記所示之法律關
    係。故本案原告請求依土地登記規則第一百二十二條規定，請求更正被告機關之
    買賣移轉登記與該法令之要件未合。另有關祭祀公業案件之辦理，前臺灣省政府
    民政廳於七十年七月十三日以七十民五字第一九四四一號函頒受理祭祀公業案件
    應注意事頊，規定臺灣省受理祭祀公業案件自即日起由各縣市授權所屬各鄉（鎮
    、市、區）公所辦理，以資統一（行政院八十三年八月十一日臺八十三訴字第三
    一一七六號函所釋）。而台中縣祭祀公業業務業經本府七十年七月二十三日府民
    行字第一一三六八七號函授權各鄉（鎮、市）公所辦理。至於臺灣省政府於八十
    七年四月三十日府法四字第二○七七四號另定「台灣省祭祀公業土地清理辦法」
    第十六條之規定，僅重申縣（市）政府得授權各鄉（鎮、市）公所辦理之意旨，
    非謂原有之授權即失效或另須另行授權始得辦理等為由，駁回原告之訴願，雖非
    無見。
三、惟查，原告持有台中縣政府三十九年七月二十九日發給，上載登記年月日及登記
    字號參玖年柒月貳玖日東勢字第肆陸捌柒號，收件年月日及收件字號參捌年拾貳
    月參壹日東字壹伍壹捌捌號，所有權人公業傅盛康公、管理人賴阿森之東字第一
    六五○五號土地所有權狀之事實，有其提出之該土地所有權狀影本（原本於本院
    核對後發回原告收存）在卷可稽。而依系爭土地登記簿謄本記載，系爭土地原地
    號為東勢鎮○○段石角小段三六八號，八十七年地籍圖重測後改為同鎮○○段五
    六○地號。該土地於辦理土地總登記時，被告係於三十八年十二月三十一日以東
    地字第一五一八八號收件，三十九年七月二十九日登記，登記原因「總登記」，
    所有權人為公業傅盛康公，管理者賴阿森，權利範圍「全部」，書狀字號欄固僅
    記載「字」號別「東勢字」，無「號」之記載，然由整體觀之，仍可獲悉系爭土
    地於辦理總登記完畢後，登記機關已依法發給土地所有權狀。是被告於受理申請
    換發或補給時，自應依首開規定辦理。惟被告於八十七年七月七日受理參加人賴
    義以公業傅盛康公管理人名義之申請時，參加人申請書「申請登記事由」欄記
    載「書狀『補發』登記」，「登記原因」欄原記載「書狀補給」，因被告以系爭
    土地登記簿「書狀字號欄」僅有「字」別，無「號」之記載，認系爭土地總登記
    時並未發給土地所有權狀，乃由受託代辦人改為「書狀換給」，而未責由申請人
    提出原土地所有權狀，逕於八十七年七月十日以「書狀換給」為原因，發給八七
    東地字第五六四三號土地所有權狀與參加人賴義等情，業據被告陳述甚詳，復
    有土地登記申請書在卷可證，被告未依前開法定程序辦理該項「書狀換給」之事
    實極為明確；又參加人已陳明其未持有原發土地所有權狀，被告於受理申請時，
    亦應依上開「書狀補給」程序辦理，迨公告期滿無人就該滅失事實提出異議後補
    給之，被告以「書狀換給」程序辦理給狀，自有違誤，原告據此指摘，洵屬可採
    。從而被告否准原告註銷該違法換發書狀之申請，即有未合，訴願決定未予糾正
    ，遞予維持，亦有違誤。原告之訴為有理由，爰將訴願決定及原處分均撤銷，被
    告並應將八十七年七月十日核發之八七東地字第五六四三號土地所有權狀註銷，
    以符法治。
四、兩造及參加人其餘主張，均不影響本件判決之結果，不予審究，併此序明。
據上論結，本件原告之訴為有理由，依行政訴訟法第一百九十五條第一項前段、第二
百條第三款、第九十八條第三項前段，判決如主文。
中    華    民    國      九十      年      八        月      二十九    日
                    臺 中 高 等 行 政 法 院  第 一 庭
                                審 判 長 法  官    胡  國  棟
                                         法  官    宋  富  美
                                         法  官    王  德  麟
右正本證明與原本無異。
如不服本判決，應於判決送達後二十日內向本院提出上訴書狀，其未表明上訴理由者
，應於提起上訴後二十日內向本院提出上訴理由書（須依對造人數附具繕本）；如於
本判決宣示或公告後送達前提起上訴者，應於判決送達後二十日內補提上訴理由書（
須附繕本）。未表明上訴理由者，逕以裁定駁回。
提起上訴應預繳送達用雙掛號郵票拾份(每份三十四元)。
中    華    民    國      九十      年      八        月      三十一    日
                                法  院 書 記 官    莊  啟  明


司法院資訊處製作；財團法人民間司法改革基金會備份。
